【裁判字號】    97,訴,3859
【裁判日期】    971215
【裁判案由】    返還價金
【裁判全文】
臺灣臺北地方法院民事裁定              97年度訴字第3859號
原      告  丙○○
訴訟代理人  乙○○○住同上
            黃碧芬律師
被      告  甲○○
訴訟代理人  廖克明律師
上列當事人間請求返還價金事件，本院裁定如下：
    主  文
本件應再開言詞辯論，並指定九十七年十二月三十一日下午2時
20分，在本院第21法庭行言詞辯論。兩造並應於庭期前，具狀對
附件之事項表示意見，並將繕本先行送予對造。
中    華    民    國    97    年    12    月    15    日
                  民事第四庭        法  官  趙子榮
附件：
一、關於原告主張違約金酌減部分：
    (一)按，「約定之違約金過高者，法院得減至相當之數額，民
      法第252條定有明文。至於是否相當，即須依一般客觀事
      實，社會經濟狀況及當事人所受損害情形，以為斟酌之標
      準。且約定之違約金過高者，除出於債務人之自由意思，
      已任意給付，可認為債務人自願依約履行，不容其請求返
      還外，法院仍得依前開規定，核減至相當之數額」，最高
      法院79年台上字第1915號判例可資參照。足見法院審酌違
      約金是否過高，須依一般客觀事實，社會經濟狀況及當事
      人所受損害情形，以為斟酌之標準。
    (二)再按，「按違約金，除當事人另有訂定外，視為因不履行
      而生損害之賠償總額，民法第250條第2項前段定有明文；
      此項違約金，於有約定之違約情事時即已發生，雖不因契
      約之解除而隨同消滅，惟是否相當，仍須依一般客觀事實
      、社會經濟狀況及當事人所受損害情形，以為酌定標準。
      而同法第260條規定解除權之行使，不妨礙損害賠償之請
      求，並非積極的認有新賠償請求權發生，不過規定因其他
      已發生之賠償請求權，不因解除權之行使而受妨礙。故因
      契約消滅所生之損害，並不包括在內，該條所規定之損害
      賠償請求權，係專指因債務不履行之損害賠償而言（本院
      55年台上字第2727號判例參照），其因契約解除後所生之
      損害，並不在得斟酌之列。故出賣人因買受人不履行債務
      而解除契約，如買賣標的物之市價於解約前已有跌落，低
      於原定買賣價金，出賣人之財產價值因而減少，該價差固
      可認係出賣人因買受人不履行債務所受之損害，以之作為
      酌定違約金之標準；惟契約解除後，買賣標的物之價值如
      再有貶損，則不得再以之為酌定違約金之標準」，最高法
      院95年台上字第1831號判決意旨可資參照。由該判決意旨
      可知，法院雖可一般客觀事實、社會經濟狀況及當事人所
      受損害情形，審酌違約金是否過高，但因契約解除始發生
      的之損害，並不在得斟酌之列。
    (三)復按「違約金，除當事人另有訂定外，視為不履行而生損
      害賠償之賠償總額」，民法第250條第2項定有明文。足見
      兩造縱然於系爭買賣契約第10條有違約金之約定，但該違
      約金之約定為損害賠償總額之約定，如原告認為該違約金
      約定過高，被告自有提出證據證明其受有損害之相關證據
      供法院依職權審酌是否酌減違約金。
    (四)基於以上說明，被告應具狀說明，如依最高法院96年台上
      字第2538號確定判決、97年台再字第22號裁定意旨所示「
      被告已於95年6月12日限期15日催告原告給付上述完稅款
      （即價金之一部），原告於受催告後，並未依限給付，自
      受催告期滿時即負遲延責任」，造成被告如何之損害。
二、就目前卷內可知之相關事證，本院得依職權審酌被告是否受
    有損害及其數額，惟為維護兩造之權益，認有請兩造說明之
    必要，故認應再開辯論。原告應說明下列事證是否造成被告
    損害，如否認之，其理由：
    (一)被告支付之仲介費新臺幣（以下同）30萬元。
    (二)如契約順利履行，被告應可取得尚未給付之價金756萬元
      ，然依前開確定判決所示，原告於95年6月29日陷於遲延
      ，被告得否請求相當於該款法定利息之損害？如可，可請
      求至何時？
    (三)系爭不動產原告於88年間聲請假扣押，原告嗣後遭敗訴判
      決確定，係假扣押因情事變更而撤銷，被告能否向原告主
      張損害（民法第184條，並請參照最高法院94年台上字第
      139號及93年台上字第1098號判決意旨，如原告無故意、
      過失或聲請假扣押時為正當權利之行使，則不可請求）？
      如可，其數額為何？是否應考量系爭不動產95年8月28日
      解除前之市價？與(二)是否有重疊之處？本院已調取該等假
      扣押卷宗，如有需要，亦請至本院閱卷。
    (四)被告可否依民法第227條之1請求精神損害賠償，如可，其
      數額？兩造並應說明請法院斟酌之證據，如兩造之學歷、
      工作、財力及其他足供本院審酌之情事。
    (五)被告是否有其他損害，如前開附件第一項命被告補正者，
      原告對該損害或數額之意見為何？
以上正本係照原本作成
本件不得抗告
中    華    民    國    97    年    12    月    15    日
                                    書記官  謝榕芝


司法院資訊處製作；財團法人民間司法改革基金會備份。
